【裁判字號】    89,易,19
【裁判日期】    890622
【裁判案由】    詐欺
【裁判全文】
臺灣嘉義地方法院刑事判決                            八十九年度易字第一九號
    公  訴  人  臺灣嘉義地方法院檢察署檢察官
    被      告  乙○○
右列被告因詐欺案件，經檢察官提起公訴（八十三年度偵字第二二四四三號），本院
判決如左：
    主  文
乙○○以詐術得財產上不法之利益，處有期徒刑月，緩刑參年。
    事  實
一、緣乙○○於民國八十四年四月二十六日，持發票人為王水荷、順吉建材有限公司
    、付款人為台南區中小企業銀行南嘉義分行、發票日期為八十四年八月二十六日
    、票號ＡＱ0000000號、票面金額新台幣（下同）二百五十萬元之支票一
    紙，經自己背書後交付甲○○以供擔保，向甲○○調借得現金二百五十萬元；甲
    ○○於支票到期後前往銀行提示支票竟遭退票，乙○○因甲○○催討欠款，乃持
    坐落在嘉義縣朴子市○○○段八三零之七地號、門牌號碼為嘉義縣朴子市大糠榔
    二八五之二二號地上四層樓房之建物所有權狀一紙交付甲○○，以供作上開債務
    之擔保。嗣於八十六年七月十五日二十時許，乙○○竟意圖為自己不法之利益，
    至甲○○位於嘉義市○○里○○路一六五巷五八號住處，向甲○○詐稱其就上開
    建物已洽妥買主，需拿回該所有權狀辦理出售過戶手續，且將於售出上開建物後
    以賣價償還上開欠款，致甲○○誤信為真陷於錯誤而交付該權狀。乙○○取回該
    權狀後隨即於同年八月一日將該建物以總價四百二十五萬元售予不知情之曾桂玲
    後即避不見面，且未將賣得價款用以清償積欠甲○○之上開債務，甲○○始知受
    騙。
二、案經被害人甲○○訴由台灣嘉義地方法院檢察署檢察官偵查起訴。
    理  由
一、訊據被告乙○○固坦承曾於八十四年四月二十六日，持上開支票背書後向告訴人
    甲○○調借二百五十萬元，嗣因支票退票，復持上開建物權狀交付告訴人以供擔
    保，其後亦確曾於八十六年七月十五日二十時許至告訴人住處表示已洽妥買主需
    拿回所有權狀辦理出售手續而取回該權狀，並將上開建物以四百二十五萬元售出
    等情，惟矢口否認其有詐欺犯行，辯稱：其向告訴人取回該權狀時曾互相約定：
    該建物如出賣價金超過五百一十萬元以上時，始攤還五十萬至一百萬元與告訴人
    ，如未超過，則需先償還被告之其他債權人，而該建物後來僅賣得四百二十五萬
    元之價金，始未清償告訴人任何款項；又上開建物權狀係被告借款後主動交付與
    告訴人以供擔保，告訴人亦應依其要求將權狀返還才合理，且被告並未脫產，告
    訴人之債權仍有擔保，自無詐欺之犯行云云。惟查：被告上開辯詞為告訴人所否
    認，而指稱：被告係向其詐稱將上開建物出賣後即欲將賣得價金清償與告訴人等
    語；衡酌被告積欠告訴人之債務達二百五十萬元，而該建物嗣後亦出賣達四百二
    十五萬元，則告訴人持有該權狀，原本已足擔保被告所未清償之債務，若被告未
    曾承諾將賣屋還債，豈可能在被告未提出其他擔保之情況下，告訴人竟同意被告
    取回供擔保用之權狀而應允被告於賣得一定金額以上時之附條件方式始清償五十
    到一百萬之債款而喪失原本持有上開權狀供擔保債權之權利，而使告訴人本身陷
    於無擔保之之不利狀態，從而被告所辯，實與常情迥然相違；且除被告自己一方
    之辯詞外，亦無其他積極證據足以佐證告訴人曾同意被告所提出之上開條件，被
    告事後以前詞置辯，殊難採信；此外，復有上開支票一紙、退票理由單一紙、上
    開建物改良物登記簿謄本在卷可佐，事證已臻明確，被告犯行堪以認定。
二、按不動產之所有權狀，雖僅為權利之證明文件並非權利本身，不能為擔保物權之
    標的，惟如不動產所有人同意以其所有權狀交與他人擔保借款，自係有就該不動
    產設定抵押權之債權合意，而非就所有權設定質權（參最高法院四十九年度台上
    字第二三五號、第一五三九號判例）。本件被告將上開建物所有權狀交付告訴人
    ，顯有同意告訴人持有該權狀或設定抵押權以供擔保之意思而使告訴人受有擔保
    債權之利益，被告嗣後向告訴人施用詐術而取回該權狀，自有使告訴人因喪失債
    權擔保而取得免除擔保之不法利益，是核被告所為，係犯刑法第三百三十九條第
    二項之詐欺得利罪。爰審酌被告前並無前科，素行良好，犯罪之動機尚非惡劣，
    犯罪後業已對於告訴人之債務清償完竣，此有被告所出具告訴人受領債款之收據
    一紙在卷可佐等一切情形量處如主文所示之刑。末查被告前未曾受有期徒刑以上
    刑之宣告，因一時失慮，偶罹刑典，事後亦深具悔意，經此刑之宣告後，應知警
    惕而無再犯之虞，本院因認暫不執行其刑為當，予以宣告緩刑三年，用啟自新。
據上論斷，應依刑事訴訟法第二百九十九條第一項前段，刑法第三百三十九條第二項
、第七十四條第一款，罰金罰鍰提高標準條例第一條前段，判決如主文。
本案經檢察官游悅晨到庭執行職務。
中      華      民      國    八十九    年      六      月    二十二    日
                                  臺灣嘉義地方法院刑事第二庭
                                      法  官  黃國益
右正本證明與原本無異。
如不服本判決，應於判決送達後十日內，向本院提出上訴狀。
          書記官  蔡金保
中      華      民      國    八十九    年      六      月    二十八    日
附錄法條：
刑法第三百三十九條
意圖為自己或第三人不法之所有，以詐術使人將本人或第三人之物交付者，處五年以
下有期徒刑、拘役或科或併科一千元以下罰金。
以前項方法得財產上不法之利益或使第三人得之者亦同。


司法院資訊處製作；財團法人民間司法改革基金會備份。
